【裁判字號】    97,易,1980
【裁判日期】    971219
【裁判案由】    詐欺
【裁判全文】
臺灣板橋地方法院刑事判決              97年度易字第1980號
公  訴  人  臺灣板橋地方法院檢察署檢察官
被      告  乙○○
上列被告因詐欺案件，經檢察官聲請簡易判決處刑（臺灣桃園地
方法院檢察署95年度偵字第24032 號），經臺灣桃園地方法院改
依通常程序判決管轄錯誤（97年度易字第15號），移送本院，本
院判決如下：
    主  文
乙○○幫助意圖為自己不法之所有，以詐術使人將本人之物交付
，累犯，處有期徒刑陸月，如易科罰金，以新臺幣玖佰元折算壹
日，減為有期徒刑參月，如易科罰金，以新臺幣玖佰元折算壹日
。
    事  實
一、乙○○前於民國90年間因傷害案件，經本院於90年7 月16日
    以90年度易字第1462號判處有期徒刑1 年確定，於91年8 月
    10 日 縮刑期滿執行完畢。詎猶不知悔改，明知邇來社會上
    詐騙集團犯案層出不窮，並可預見將自己之銀行帳戶交付他
    人使用，恐遭利用作為人頭帳戶，待詐騙集團成員對被害人
    施以詐欺等不法行為，致被害人陷於錯誤將款項匯入其所提
    供之人頭帳戶，再提領運用，以遂其掩飾或隱匿犯罪所得財
    物目的之工具，而使被害人遭受財產上損害，竟仍不違背其
    本意，基於幫助詐欺取財之犯意，於94年3 月間某日，在臺
    灣地區某地，將所申請合作金庫商業銀行東三重分行000000
    0000000000號帳戶，交付詐欺集團某姓名年籍不詳之人，嗣
    該詐欺集團綽號「小劉」成年男子，意圖為自己不法所有，
    於94年4 月10日，在某不詳地點，以電腦聯結網際網路，佯
    裝出售行動電話，誘使丙○○上網購買，丙○○於網路競標
    成功後，綽號「小劉」之成年男子隨即撥電話予丙○○，並
    指示丙○○至提款機依其操作支付價金，致丙○○陷於錯誤
    ，於同年4 月13日，將其所有中國信託商業銀行帳號為0000
    00000000號帳戶中之新台幣（下同）9 萬4,412 元匯款轉入
    乙○○上述銀行帳戶，又陸續將款項匯入甲○○（另行審結
    ）、林若晴、林子榕、丁道明（上3 人均因曾經判決確定，
    另為不起訴處分）、史穠曆（通緝中）之銀行帳戶及徐振富
    （已經判決確定）郵局帳戶內，嗣經丙○○查覺有異報警處
    理，始悉上情。
二、案經臺灣桃園地方法院檢察署檢察官自動檢舉偵查起訴。
    理  由
一、按被告以外之人於審判外之陳述，雖不符刑事訴訟法第159
    條之1至第159條之4之規定，而經當事人於審判程序同意作
    為證據，法院審酌該言詞陳述或書面陳述作成時之情況，認
    為適當者，亦得為證據；當事人、代理人或辯護人於法院調
    查證據時，知有刑事訴訟法第159條第1項不得為證據之情形
    ，而未於言詞辯論終結前聲明異議者，視為有前項之同意，
    刑事訴訟法第159條之1、第159條之5第1項、第2項分有明文
    。經查，本判決下列所引用之被告以外之人於審判外之陳述
    ，檢察官、被告於本院言詞辯論終結前均未聲明異議，本院
    審酌上開證據資料製作時之情況，尚無違法不當及證明力明
    顯過低之瑕疵，亦認為以之作為證據應屬適當，故揆諸前開
    規定，認前揭證據資料有證據能力。
二、訊據被告乙○○固不否認有開設上述帳戶，然矢口否認提供
    帳戶給予詐騙集團使用，辯稱：伊將上開帳戶連同其他5 本
    帳戶之存摺及提款卡、密碼、印章、身分證、護照及1 萬多
    元的現金等物係放小皮包內，並將小皮包置於臺北縣三重市
    ○○街的公司裡上鎖的抽屜中，於94年3 、4 月發現該小皮
    包遭竊，也有向銀行掛失云云。然查：
（一）被害人丙○○遭「小劉」以假稱網路手機競標成功為由，
      於同年4 月13日，將其所有中國信託商業銀行帳號為0000
      00000000號帳戶中之9 萬4,412 元款項轉帳匯款入被告上
      述銀行帳戶內，旋即遭人於翌日遭提領殆盡乙節，除據被
      害人丙○○於警詢及偵訊中指訴綦詳（桃園地方法院檢察
      署95年度偵字第12409 號卷偵查卷第9 、10、27頁），復
      有被害人之中國信託商業銀行存摺影本2 張（同上偵查卷
      第30頁）、合作金庫商業銀行東三重分行95年8 月31日合
      金東重營字第0950 005699 號函覆之開戶資料、印鑑卡2
      張、合作金庫銀行存款分戶交易明細表1 紙等附卷可資佐
      證（同上偵查卷第59至65頁）。
（二）次查，被告於偵查中辯稱：為了做網路拍賣而申請帳戶，
      帳戶於失竊不久前才申請，然查被告上述帳戶的開戶日期
      卻為83年2 月4 日，有上開被告帳戶開戶資料可憑（見臺
      灣桃園地方法院檢察署95年度偵字第12409 號卷第59頁）
      ，故被告所述前後矛盾，顯不足採。又被告於偵查中辯稱
      ：伊所失竊的5 、6 本帳戶密碼均相同，並抄寫在紙條上
      與存摺金融卡放在一起，並同時失竊云云，惟嗣於本院審
      理時又改稱失竊的帳戶其中彰化銀行帳戶的金融卡因為經
      常使用，所以記得該帳戶的密碼，其餘的密碼均記在本子
      上放在一起，是被告前稱所有密碼均相同，嗣又改稱其僅
      記得其中一家彰化銀行帳戶的密碼，其餘因不知密碼所以
      寫在本子上，則被告前後所述亦顯有矛盾，從被告屢次供
      詞中看出，被告所供係應付詢問者臨時杜撰而為，其圖隱
      瞞實情之意圖，已經彰顯。
（三）被告雖辯稱其有於發現失竊後向銀行掛失，惟依合作金庫
      所提供之被告掛失記錄，顯示被告於94年3 月30日掛失存
      摺，及於94年4 月16日掛失金融卡，有合作金庫商業銀行
      東三重分行97年10月8 日合金東重營字第0970004337號函
      1 紙可憑，被告既然知悉其存摺及金融卡、密碼同時遭竊
      ，取得該金融卡之人自得以該金融卡提領款項，即使掛失
      存摺也不影響金融卡之功能，被告卻僅掛失存摺，漏未掛
      失金融卡申請補發，顯與常情有違，況被告於5 本帳戶之
      存摺及提款卡、密碼、印章、身分證、護照及1 萬多元的
      現金等物遭竊後，竟未立即向警察機關報案，更與常情有
      悖。
（四）第按金融機構之服務，除憑藉在各該機構所開設之帳戶存
      摺、金融卡為交易之憑證外，另有配合該等帳戶之密碼、
      印章等相關安全機制，以防止非經授權者之盜用，該等物
      品應分開置放，始可達此一功能，乃係一般人所具備之金
      融交易常識。查被告上揭銀行帳戶、網路銀行帳戶均選用
      密碼，並以留存之印章為提款之安全機制，是如欲使用被
      告所有上揭帳戶匯款、轉帳、提領現款及金融卡轉帳等功
      能，均需同時擁用上揭帳戶資料始能完成，如被告確屬遺
      失而遭他人盜用金融帳戶，必需同時將上揭帳戶資料同時
      遺失始有可能，如無法證明，即可認定係在被告同意或交
      付下供他人使用上揭帳戶資料。被告雖於偵查中陳稱：上
      開帳戶之存摺之金融卡密碼，伊係抄寫在紙條上與在摺金
      融卡放在一起並一同遺失，然依常情而論，稍有社會歷練
      、經驗之人，均知金融卡應與其存摺、印鑑章、密碼分別
      保存，或者將密碼牢記心中而不在任何物體上標示或載明
      密碼，以免徒增帳戶款項遭人持金融卡併同輕易得知之密
      碼盜領款項，被告係受有高中教育，為年滿30歲智識程度
      正常之成年人，顯無可能連個人帳戶之密碼也無法管理，
      是其所稱將金融卡密碼放在帳戶存摺內等情，實與常理有
      悖。其所辯上揭帳戶資料遭竊云云，應均屬無稽之詞。
（五）另就取得上開帳戶之第三人而言，該人既有意利用上開帳
      戶作為詐騙之工具，當無選擇一隨時可能遭真正存戶掛失
      而無法使用之帳戶之可能，輔以現今社會上，確實存有不
      少為貪圖小利而出售自己帳戶供人使用之人，是該第三人
      僅需付出少許之金錢，即可取得可完全操控而無遭掛失風
      險之帳戶，該第三人實無以此方式取得上開帳戶之必要，
      否則，若被告在該第三人尚未行詐前，或行詐後，尚未將
      帳戶內之款項提領出前，即將上開帳戶掛失，該第三人豈
      非無法遂其詐財之目的，該第三人絕無將涉及詐騙成否之
      關鍵置於如此不確定境地之可能。此益徵被告上帳戶之存
      摺、提款卡等物，絕非詐欺集團行竊取得所使用，而係被
      告自行交付予該詐欺集團成員使用無疑。
（六）又金融存摺事關個人財產權益之保障，其專有性甚高，除
      非本人或與本人親密關係者，難認有何理由可自由流通使
      用該存摺，且一般人均有妥為保管及防止他人任意使用之
      認識，縱特殊情況偶須交付他人使用，亦必深入瞭解他人
      用途暨其合理性，始予提供；而該等專有物品如落入不明
      人士手中，未加以闡明正常用途，極易被利用為與財產有
      關之犯罪工具，此乃吾人依一般生活認知所易於體察之常
      識，而有犯罪意圖者，非有正當理由，竟徵求他人提供帳
      戶，客觀上可預見其目的，多係欲藉該帳戶取得不法犯罪
      所得，且隱匿帳戶內資金之實際取得人之身分，以逃避追
      查，以被告在交付上開帳戶予他人時，係近30歲智識程度
      正常之成年人，自應具有相當之社會經驗、常識，其對向
      其收取帳戶之人不自己開立帳戶卻收取他人金融機構帳戶
      之舉，豈能無疑？況自政府開放金融業申請設立以來，金
      融機構大量增加，使一般人申請存款帳戶極為容易、便利
      ，除非充作犯罪使用，否則實無向他人購買或蒐集金融機
      構帳戶之必要，亦無將存款存放於他人帳戶之理。因之，
      被告將其所有上開帳戶提供予他人使用，對該蒐集帳戶之
      人將可能以該帳戶供作詐欺取財之非法用途乙節，應有所
      預見，竟不違背其本意，仍提供其所有上開帳戶、金融卡
      、金融卡密碼予他人使用，是被告具有幫助犯罪之不確定
      故意甚明。
（七）綜合上情參互以觀，堪認被告所有上開帳戶之存摺、金融
      卡、金融卡密碼並非遭竊，而係被告自行交予他人使用無
      疑。本件事證已經明確，犯行堪以認定，應依法論科。
三、查被告行為後，刑法業於94年2 月2 日修正公布，95年7 月
    1 日起施行。按行為後法律有變更者，適用行為時之法律，
    但行為後之法律有利於行為人者，適用最有利於行為人之法
    律，修正後刑法第2 條第1 項定有明文。此條規定係規範行
    為後法律變更所生新舊法律比較適用之準據法，本身尚無新
    舊法比較之問題，於新法施行後，應一律適用新法第2 條第
    1 項之規定，為「從舊從輕」之比較。而本次法律變更，比
    較時應就罪刑有關之共犯、未遂犯、想像競合犯、牽連犯、
    連續犯、結合犯，以及累犯加重、自首減輕暨其他法定加減
    原因（如身分加減）與加減例等一切情形，綜其全部罪刑之
    結果而為比較（最高法院95年5 月23日95年度第8 次刑庭會
    議決議參照）。從而：
  1.罰金刑之計算單位及處罰部分：刑法第339 條第1 項之詐欺
    取財罪，法定刑為5 年以下有期徒刑、拘役或科或併科1 千
    元以下罰金；比較修正後刑法施行法所增訂第1 條之1 規定
    「中華民國九十四年一月七日刑法修正施行後，刑法分則編
    所定罰金之貨幣單位為新臺幣。94年1 月7 日刑法修正時，
    刑法分則編未修正之條文定有罰金者，自94年1 月7 日刑法
    修正施行後，就其所定數額提高為30倍。但72年6 月26日至
    94年1 月7 日新增或修正之條文，就其所定數額提高為3 倍
    」，修正後刑法施行法第1 條之1 第2 項與罰金罰鍰提高標
    準條例第1 條，因上開二罪罰金刑之最高額度均屬相同，並
    非刑罰法令之變更，無刑法第2 條第1 項比較新舊法之適用
    ，應適用裁判時之刑法施行法第1 條之1 （最高法院95年度
    第21次刑事庭會議決議參照）。另刑法第33條第5 款修正為
    「主刑之種類如下：五、罰金：新臺幣一千元以上，以百元
    計算之」，是依修正後之法律，刑法第339 條第1 項詐欺取
    財罪所得科處之罰金刑最低則均為新臺幣1 千元，與被告行
    為時之罰金罰鍰提高標準條例第1 條前段規定之提高倍數10
    倍及修正前刑法第33條第5 款規定之罰金最低額銀元1 元即
    新臺幣3 元相比較，自以被告行為時關於刑法第33條第5 款
    規定科處罰金刑之法律較有利於被告。
  2.累犯部分：刑法第47條累犯之規定於94年2 月2 日修正公布
    ，並於95年7 月1 日施行，修正前刑法第47條規定：「受有
    期徒刑之執行完畢，或受無期徒刑或有期徒刑一部之執行而
    赦免後，5 年以內再犯有期徒刑以上之罪者，為累犯，加重
    本刑至二分之一。」，修正後刑法第47條第1 項規定：「受
    徒刑之執行完畢，或一部之執行而赦免後，5 年以內故意再
    犯有期徒刑以上之罪者，為累犯，加重本刑至二分之一。」
    。
  3.綜合上述各條文修正前、後之比較，自應整體適用被告行為
    時之法律，即修正前刑法之相關規定及罰金罰鍰提高標準條
    例第1 條前段規定，對被告較為有利。
四、論罪科刑：
（一）按刑法上之幫助犯，係對於犯罪與正犯有共同之認識，而
      以幫助之意思，對於正犯資以助力，而未參與實施犯罪之
      行為者而言（最高法院75年度臺上字第1509號、88年度臺
      上字第1270號判決亦同此意旨）。是以，如未參與實施犯
      罪構成要件之行為，且係出於幫助之意思提供助力，即屬
      幫助犯，而非共同正犯。本件被告基於幫助之犯意，提供
      合作金庫商業銀行東三重分行存摺、密碼、提款卡予姓名
      年籍不詳之人使用，該姓名年籍不詳之人及與被害人聯繫
      之「小劉」，利用被告之幫助，意圖為自己不法之所有，
      施用詐術使被害人丙○○陷於錯誤，因而匯款至被告所提
      供之上揭帳戶內，是被告所為係參與詐欺罪構成要件以外
      之行為，且在無證據證明被告係以正犯而非以幫助犯之犯
      意參與犯罪之情形下，應認其所為係幫助犯而非正犯行為
      。是核被告所為，係幫助犯刑法第339 條第1 項詐欺取財
      罪。被告幫助他人犯上開詐欺之罪，爰依刑法第30條第2
      項之規定，按正犯之刑減輕之。
（二）末查，被告有事實欄所載之執行紀錄，有臺灣高等法院被
      告前案紀錄表在卷可稽，其於有期徒刑執行完畢後之5 年
      以內，再犯本件有期徒刑以上之罪，為累犯，應依修正前
      刑法第47條規定，加重其刑。
（三）爰審酌被告提供帳戶予他人使用，所為已影響社會正常交
      易安全，增加被害人尋求救濟之困難，並使犯罪之追查趨
      於複雜，危害社會情節甚鉅及其犯罪之動機、目的、手段
      、生活狀況、智識程度，且其犯罪後仍矢口否認犯行，犯
      罪後態度不佳等一切情狀，量處如主文所示之刑。又被告
      行為時之刑法第41條第1 項前段規定：「犯最重本刑為5
      年以下有期徒刑以下之刑之罪，而受6 個月以下有期徒刑
      或拘役之宣告，因身體、教育、職業、家庭之關係或其他
      正當事由，執行顯有困難者，得以1 元以上3 元以下折算
      1 日，易科罰金。」被告行為時之易科罰金折算標準，依
      修正前罰金罰鍰提高標準條例第2 條前段（現已刪除）規
      定，係就其原定數額提高為100 倍折算1 日，則本件被告
      行為時之易科罰金折算標準，應以銀元300 元折算1 日，
      經折算為新臺幣後，應以新臺幣900 元折算為1 日。惟修
      正後之刑法第41條第1 項前段規定：「犯最重本刑為5年
      以下有期徒刑以下之刑之罪，而受6 個月以下有期徒刑或
      拘役之宣告者，得以新臺幣1,000 元、2,000 元或3, 000
      元折算1 日，易科罰金。」依修正後之刑法第2 條第1 項
      規定比較修正前後易科罰金折算標準，以舊法較有利被告
      ，參照最高法院95年第8 次刑事庭會議決議，自應適用行
      為時法（即舊法）定其折算標準，依此，另諭知如易科罰
      金之折算標準如主文所示，以示懲儆。
（四）另中華民國96年罪犯減刑條例於96年6 月15日經立法院三
      讀通過，並於96年7 月16日施行，被告上開犯罪時間在96
      年4 月24日以前，合於減刑條件，是本院爰依上開條例規
      定，就所宣告之刑減其刑期二分之一，並諭知易科罰金之
      折算標準。
五、至被告交予不詳姓名之人之上開帳戶存摺、提款卡等物，雖
    係供犯罪所用之物，但未經扣案，無證據證明尚屬存在，且
    該帳戶已經設定為警示帳戶，有財團法人金融聯合徵信中心
    通報案件記錄資訊1 份在卷可稽（見臺灣桃園地方法院檢察
    署95年度偵字第12409 號偵查卷第97、98頁），無再遭不法
    利用之虞，且非違禁物，未免日後執行有所困難，爰均不併
    予宣告沒收，附此敘明。
據上論斷，應依刑事訴訟法第299條第1項前段、刑法第2條第1項
前段、刑法第30條第1 項前段、第2 項、第339 條第1 項，修正
前刑法第47條、第41條第1 項前段，罰金罰鍰提高標準條例第1
條前段、修正前罰金罰鍰提高標準條例第2 條，中華民國九十六
年罪犯減刑條例第2 條第1 項第3 款、第7 條、第9 條，判決如
主文。
本案經檢察官陳姿雯到庭執行職務
中    華    民    國    97    年    12    月    19    日
                  刑事第二庭    審判長法  官   王屏夏
                                      法  官   王偉光
                                      法  官   吳幸娥
以上正本證明與原本無異
如不服本判決應於送達後10日內向本院提出上訴狀
                                書記官         陳靜怡
中    華    民    國    97    年    12    月    22    日
附錄本案論罪科刑法條全文：
中華民國刑法第339條第一項
意圖為自己或第三人不法之所有，以詐術使人將本人或第三人之
物交付者，處5年以下有期徒刑、拘役或科或併科1千元以下罰金
。


司法院資訊處製作；財團法人民間司法改革基金會備份。
